---
title: "Amas de Casa en la Economía Popular"
author: "Ariel Salgado"
date: '2023-03-31'
output: html_document
---

```{r message=FALSE, warning=FALSE}
# Cargamos dataset y paquete de graficación
library(tidyverse)
load('base_ep.RData')
``` 

# Definición del grupo

Para construir nuestro grupo de interés, tomamos el último año y trimestre para el cual disponemos de información sobre pobreza. Luego, identificamos a personas EP como aquellas que son cuentapropistas no profesionales ó trabajadores familiares sin remuneración. Luego, generamos dos clasificaciones para identificar a una persona como "en familia EP". Si el JEFE de su familia es EP, decimos que la persona es EPJ. Si alguien en su familia es EP (cualquiera, jefe o no), decimos que la persona es EPA. Filtramos la base para quedarnos con la población de interés: personas que hayan declarado como su cateogría de inactividad "AMA DE CASA" (sean del género que sean).


```{r message=FALSE, warning=FALSE}
df <- individual_03.hoy %>%
  filter(!is.na(situacion)) %>%
  filter(YEAR == max(YEAR)) %>%
  filter(TRIMESTER == max(TRIMESTER)) %>%
  mutate(ES_EP = ES_CUENTAPROPISTA_NO_PROFESIONAL | ES_TFSR) %>%
  group_by(CODUSU,NRO_HOGAR) %>%
  mutate(ES_EP_JEFE = ES_EP[ROL_HOGAR == 'JEFE']) %>%
  mutate(ES_EP_ANY = any(ES_EP)) %>%
  filter(CATEGORIA_INACTIVO == 'AMA DE CASA')
```

Aquí se puede explorar un poco la base

```{r message=FALSE, warning=FALSE}
df %>%
  arrange(CODUSU,NRO_HOGAR)
```


# Análisis general de las personas que son amas de casa

Aquí van algunos gráficos descriptivos de la basa de personas AMA de CASA


##### División por género
```{r message=FALSE, warning=FALSE}
df %>%
  group_by(SEXO) %>%
  summarise('N' = sum(PONDIH)) %>%
  mutate('f' = N/sum(N))
df %>%
  group_by(SEXO) %>%
  summarise('N' = sum(PONDIH)) %>%
  mutate('f' = N/sum(N)) %>%
  ggplot(aes(x=SEXO,y=f)) +
  geom_bar(stat='identity') +
  scale_y_continuous(name = 'Proporción de amas de casa') +
  theme_minimal()
```



Calculando el total de personas en la misma situación usando PONDIH, tenemos un 85% de mujeres y un 15% de varones en situación AMA DE CASA

###### División por región

```{r message=FALSE, warning=FALSE}
df %>%
  group_by(REGION) %>%
  summarise('N' = sum(PONDIH)) %>%
  mutate('f' = N/sum(N))
df %>%
  group_by(REGION) %>%
  summarise('N' = sum(PONDIH)) %>%
  mutate('f' = N/sum(N)) %>%
  ggplot(aes(x=REGION,y=f)) +
  geom_bar(stat='identity') +
  scale_y_continuous(name = 'Proporción de amas de casa') +
  theme_minimal()
```


El grueso de las personas provienen de GBA (no muy asombroso).


```{r message=FALSE, warning=FALSE}
df %>%
  group_by(REGION,SEXO) %>%
  summarise('N' = sum(PONDIH)) %>%
  mutate('f' = N/sum(N))
df %>%
  group_by(REGION,SEXO) %>%
  summarise('N' = sum(PONDIH)) %>%
  mutate('f' = N/sum(N)) %>%
  ggplot(aes(x=REGION,y=f,fill=SEXO)) +
  geom_bar(stat='identity') +
  scale_y_continuous(name = 'Proporción de amas de casa') +
  theme_minimal()
```


El porcentaje de AMAS DE CASA mujeres varía entre el 81% (GBA) y el 90% (NEA)

# Separación por situación económica


```{r message=FALSE, warning=FALSE}
df %>%
  group_by(situacion) %>%
  summarise('N' = sum(PONDIH)) %>%
  mutate('f' = N/sum(N))
df %>%
  group_by(situacion) %>%
  summarise('N' = sum(PONDIH)) %>%
  mutate('f' = N/sum(N)) %>%
  ggplot(aes(x=situacion,y=f)) +
  geom_bar(stat='identity') +
  scale_y_continuous(name = 'Proporción de amas de casa') +
  theme_minimal()
```


El 43% de las AMAS DE CASA no son pobres, el 38% son pobres, de los cuales el 18% es indigente. Vale recordar que estas definiciones representan: INDIGENTE -> ingreso familiar menor a canasta básica alimentaria, POBRE -> ingreso familiar entre canasta alimentaria y canasta total. No pobre por encima de ambas canastas.

Si separamos por género:

```{r message=FALSE, warning=FALSE}
df %>%
  group_by(situacion,SEXO) %>%
  summarise('N' = sum(PONDIH)) %>%
  mutate('f' = N/sum(N))
df %>%
  group_by(situacion,SEXO) %>%
  summarise('N' = sum(PONDIH)) %>%
  mutate('f' = N/sum(N)) %>%
  ggplot(aes(x=situacion,y=f,fill=SEXO)) +
  geom_bar(stat='identity') +
  scale_y_continuous(name = 'Proporción de amas de casa') +
  theme_minimal()
```


```{r message=FALSE, warning=FALSE}
df %>%
  group_by(SEXO,situacion) %>%
  summarise('N' = sum(PONDIH)) %>%
  mutate('f' = N/sum(N))
df %>%
  group_by(SEXO,situacion) %>%
  summarise('N' = sum(PONDIH)) %>%
  mutate('f' = N/sum(N)) %>%
  ggplot(aes(x=SEXO,y=f,fill=situacion)) +
  geom_bar(stat='identity') +
  scale_y_continuous(name = 'Proporción de amas de casa') +
  theme_minimal()
```



A partir de estos dos gráficos podemos formular las siguientes afirmaciones, siempre condicionales a que la persona es AMA DE CASA

- Siempre es más probable ser mujer, aunque la probabilidad pasa de ser un 90-10 en pobres y no pobres, a un 70-30.
- Si se es AMA DE CASA y VARON, lo más probable es ser INDIGENTE (36%), seguido de cerca por no pobre (32%) y pobre (30%). Si se es MUJER y AMA DE CASA lo más probable es no ser pobre (45%) seguido de cerca por pobre (40%), mientras que indigente baja a 15%.

En la población indigente es más común encontrar AMAS DE CASA varones (30% contra 12%)

# Separación por EP

## Separación por EPJ

```{r message=FALSE, warning=FALSE}
df %>%
  group_by(ES_EP_JEFE) %>%
  summarise('N' = sum(PONDIH)) %>%
  mutate('f' = N/sum(N))
df %>%
  group_by(ES_EP_JEFE) %>%
  summarise('N' = sum(PONDIH)) %>%
  mutate('f' = N/sum(N)) %>%
  ggplot(aes(x=ES_EP_JEFE,y=N)) +
  geom_bar(stat='identity')

```


Solo el 11% de las AMAS DE CASA pertenecen a hogares donde la persona en jefe es EP.

Veamos como se combina esta categoría con la categoría económica y de género

```{r message=FALSE, warning=FALSE}
df %>%
  group_by(ES_EP_JEFE,SEXO) %>%
  summarise('N' = sum(PONDIH)) %>%
  mutate('f' = N/sum(N))
df %>%
  group_by(ES_EP_JEFE,SEXO) %>%
  summarise('N' = sum(PONDIH)) %>%
  mutate('f' = N/sum(N)) %>%
  ggplot(aes(x=ES_EP_JEFE,y=f,fill=SEXO)) +
  geom_bar(stat='identity')

```



La probabilidad de que el AMA DE CASA sea MUJER aumenta de 84% a 90% de hogares sin jefe EP a hogares con jefe EP (es decir, es más común ser mujer ama de casa si el jefe es EP).


```{r message=FALSE, warning=FALSE}
df %>%
  group_by(ES_EP_JEFE,situacion) %>%
  summarise('N' = sum(PONDIH)) %>%
  mutate('f' = N/sum(N))
df %>%
  group_by(ES_EP_JEFE,situacion) %>%
  summarise('N' = sum(PONDIH)) %>%
  mutate('f' = N/sum(N)) %>%
  ggplot(aes(x=ES_EP_JEFE,y=f,fill=situacion)) +
  geom_bar(stat='identity')

```



```{r message=FALSE, warning=FALSE}
df %>%
  group_by(situacion,ES_EP_JEFE) %>%
  summarise('N' = sum(PONDIH)) %>%
  mutate('f' = N/sum(N))
df %>%
  group_by(situacion,ES_EP_JEFE) %>%
  summarise('N' = sum(PONDIH)) %>%
  mutate('f' = N/sum(N)) %>%
  ggplot(aes(x=situacion,y=f,fill=ES_EP_JEFE)) +
  geom_bar(stat='identity')

```



Mientras que la probabilidad de que el jefe sea del hogar cambia poco dependiendo de la situación económica del hogar (8% a 13%), en hogares de la EP la amplia mayoría es pobre (47%).

